臺灣高等法院臺南分院民事判決　　89年度重訴字第33號
原　　　告　乙○○
被　　　告　甲○○
　　　　　　丙○○
上　一　人
訴訟代理人　黃榮坤　律師
上列被告因偽造文書等案件，原告提起刑事附帶民事訴訟請求損
害賠償，於民國89年6月16日經本院刑事庭裁定（89年度重附民
字第194號）移送前來，本院於96年6月26日言詞辯論終結，茲判
決如下：
    主  文
原告之訴及假執行之聲請均駁回。
訴訟費用由原告負擔。
    事  實
甲、原告方面：
一、聲明：(一)被告應連帶給付原告新台幣（下同）330萬元，及
    自起訴狀繕本送達被告翌日起至清償日止，按週年利率百分
    之5計算之利息。(二)訴訟費用由被告等負擔。(三)願供擔保請
    准宣告假執行。
二、陳述：
　(一)被告甲○○係正實建設股份有限公司（下稱正實公司）之負
　  責人，另被告丙○○為代書。民國（下同）85年間，正實公
    司在台南縣新市鄉興建完成「名人世家」房屋一批13戶，並
    將其中坐落台南縣新市鄉○○路268巷12弄8號之房屋及土地
    ，售予原告乙○○，被告丙○○則負責辦理「名人世家」房
    地之貸款及買賣簽約、過戶等事宜。
  (二)嗣被告二人通知原告於85年10月1日至名人世家招待所，辦
    理貸款相關事宜。原告乃依約前往，現場另由華南商業銀行
    永康分行職員吳國明，提供消費者貸款契約、消費者貸款申
　　請及調查表各1份，要求原告在立約人、申請人、連帶保證
　  人及對保處簽名。渠等並佯稱「此係為方便過戶及保存登記
    所用，貸款金額待銀行確定後會再通知」等詞，致使原告誤
    信而在契約書及申請書簽名，並辦理對保，其餘則仍保持空
    白後由吳國明收回，另繳1000元辦理銀行存款開戶手續。
  (三)之後被告甲○○、丙○○再於前述契約書及申請調查表等偽
    填原告之貸款金額，持向華南銀行永康分行申請貸款。上開
    銀行於85年10月11日核貸原告630萬元，被告丙○○遂再偽
    造原告之不實抵押權設定申請書，持向台南縣新化地政事務
    所辦理抵押權設定登記，使該地政事務所公務員將此不實之
　　抵押權設定事項，登載於職務上所掌土地及建築改良物登記
　  簿，本件刑事部分尚由鈞院審理中。
　(四)嗣貸款金額於85年10月22日撥放於原告帳戶內，被告丙○○
　  偽造原告之取款憑條，由被告甲○○持交吳國明將原告之上
    開貸款金額由原告之帳戶內轉至被告甲○○設於該分行之帳
    戶，計冒領630萬元，足生損害於原告，被告二人上揭所為
    ，係共同不法侵權行為，依民法第184條第1項、第185條第1
    項之規定，應負連帶侵權行為損害賠償責任。
乙、被告甲○○方面：
一、聲明：(一)原告之訴及假執行之聲請均駁回。(二)訴訟費用由原
    告負擔
二、陳述：系爭630萬元之貸款都是代書丙○○與銀行辦理，我
    並沒有拿到錢，錢是代書丙○○與華銀吳國明拿走的。原告
    貸款之取款條是銀行叫我蓋章並填寫金額，銀行說有經過原
    告同意。我也有錯，也願意賠償，不過目前沒有能力。
丙、被告丙○○方面：
一、聲明：(一)原告之訴及其假執行之聲請均駁回。(二)訴訟費用由
    原告負擔。(三)如受不利判決，請准被告供擔保免予假執行。
二、陳述：
　(一)原告於85年10月1日與其妻同往名人世家招待所時，確已知
　  悉係為辦理其名下房屋之貸款對保事宜，是被告丙○○對之
    未有何施用詐術之侵權行為。
  (二)依原告於85年10月21日所簽立之切結書第1條及其寄給甲○
    ○之存證信函所載，足徵原告確有同意630萬元之貸款，原
　  告既與被告甲○○協議貸款額度並同意之，則被告丙○○嗣
    後依渠等協議書代為書立切結書，及於原告蓋印之取款憑條
    上填上其貸款之金額，自難謂被告丙○○有何與甲○○共同
    施用詐術之侵權行為，故其請求被告賠償，實無理由。
  (三)若認被告丙○○仍應與被告甲○○負共同侵權行為之連帶賠
    償責任，則被告丙○○依法主張抵銷。按原告向被告甲○○
    購買房屋之價金為700萬元，而原告僅支付330萬元，尚積欠
    被告甲○○370萬元，雖該房屋曾向銀行貸款致原告受有該
    貸款630萬元之損害，惟該貸款係甲○○持取款憑條要求華
    南銀行永康分行轉帳至甲○○之帳戶內，且嗣亦均由甲○○
    個人領取花用，則就原告所受損害，若認被告丙○○仍應與
    甲○○同負共同侵權行為之連帶賠償責任，則甲○○在內部
    關係上實亦應負擔原告之全部損害。被告丙○○自得依民法
    第277條之規定，在原告上揭630萬元之損害中主張抵銷其積
    欠甲○○之370萬元，故原告最多僅能請求260萬元。
  (四)原告提起本訴，係以被告丙○○涉有刑責為其主要依據，惟
    被告之刑事案件，目前尚未確定，故其請求難謂有理由。
三、證據：提出筆錄節本2份、切結書1份、存證信函1份（均影
    本）等為證。
丁、本院依職權傳訊證人吳國明到庭，並調閱台灣台南地方法院
    86年度訴字第1841號偽造文書等刑事卷宗（共26宗）。
    理  由
甲、程序方面：
    按「訴狀送達後，原告不得將原訴變更或追加他訴。但有下
    列各款情形之一者，不在此限：二、請求之基礎事實同一者
    。三、擴張或減縮應受判決事項之聲明者。」民事訴訟法第
    255條第1項第2款、第3款分別定有明文。查原告原起訴主張
    被告應連帶給付原告新台幣630萬元及自起訴狀繕本送達翌
    日起至清償日止，按週年利率百分之5計算之利息，惟原告
    於本院準備程序中減縮請求金額為「被告應連帶給付原告新
    台幣330萬元及自起訴狀繕本送達翌日起至清償日止，按週
    年利率百分之5計算之利息」（本院卷第61頁），係減縮應
    受判決事項之聲明，核無不合，應予准許。
乙、實體方面：
一、原告起訴主張：被告甲○○係正實公司之負責人，85年間，
    正實公司在台南縣新市鄉興建完成「名人世家」房屋一批13
    戶，原告買受其中坐落台南縣新市鄉○○路268巷12弄8號之
    房屋及土地，總價為700萬元，原告已付清330萬元，另70萬
    元計劃以現金給付，其他不足部分300萬元則計劃辦理貸款
    。另一被告丙○○則受被告甲○○委任負責辦理「名人世家
    」房地之貸款及買賣簽約、過戶等事宜。嗣渠等2人通知原
    告於85年10月1日至名人世家招待所，辦理貸款相關事宜，
    原告因而在契約書及申請書簽名，並辦理對保，惟被告甲○
    ○、丙○○竟於上述契約書及申請調查表等偽填原告之抵押
    貸款金額為630萬元，持向華南銀行永康分行辦理抵押貸款
    ，該行於85年10月11日核貸原告630萬元，並於85年10月22
    日核撥630萬元至原告帳戶之內，被告丙○○竟偽造原告之
    取款憑條，將原告之帳戶內貸款金額630萬元全數轉至被告
    甲○○設於該分行之帳戶，被告二人上揭不法侵權行為，致
    原告受有330萬元之損害，為此依民法第184條第1項、第185
    條第1項之規定提起本訴，請求被告連帶給付給付330萬元及
    自起訴狀繕本送達翌日起至清償日止，按週年利率百分之5
    計算之利息等語。
二、被告甲○○則以：系爭630萬元之貸款都是代書丙○○與銀
    行辦理，我並沒有拿到錢，錢是代書丙○○與華銀吳國明拿
　　走的。原告貸款之取款條是銀行叫我蓋章並填寫金額，銀行
　  說有經過原告同意。我也有錯，也願意賠償，不過目前沒有
    能力等語。被告丙○○則以：原告於85年10月1日與其妻同
　　往名人世家招待所時，確已知悉係為辦理其名下房屋之貸款
　  對保事宜，且原告確有同意630萬元之貸款，則被告丙○○
    嗣後依原告與被告甲○○之協議書代為立切結書，及於原告
    蓋印之取款憑條上填上其貸款之金額，自難謂被告丙○○有
　　何與甲○○共同施用詐術之侵權行為。若認被告丙○○應與
　  被告甲○○負共同侵權行為責任，則被告丙○○自得依民法
    第277條之規定，在原告630萬元之損害中主張抵銷其積欠甲
    ○○之370萬元，故原告最多僅能請求260萬元。況被告之刑
    事案件，目前尚未確定，故其請求難謂有理由云云，資為抗
    辯。
三、原告主張於85年間，向被告甲○○任負責人之正實公司買受
    該公司在台南縣新市鄉興建完成之「名人世家」房屋，其中
    坐落台南縣新市鄉○○路268巷12弄8號之房屋及土地，總價
    為700萬元，原告已付部分價金330萬元，另70萬元計劃以現
    金給付，其他不足部分300萬元則委由被告丙○○向銀行辦
    理抵押貸款。被告二人於85年10月1日通知原告前往辦理貸
    款相關事宜，原告因而在貸款契約、消費者貸款申請及調查
    表等文件上簽名，被告甲○○、丙○○明知原告已付買賣價
    金330萬元（另70萬元計劃以現金給付），僅同意再抵押貸
    款300萬元，渠等二人竟於原告貸款契約書及消費者貸款申
    請及調查表，填載原告之貸款金額為630萬元，向華南銀行
    申請抵押貸款並獲該行如數核貸630萬元，並完成抵押權設
    定登記。上開630萬元之貸款，嗣全數由原告帳戶轉至被告
    甲○○帳戶之內，為被告甲○○所不爭（本院卷第112頁）
    ，並有原告提出之買賣契約書、消費者貸款調查表及申請表
    及抵押設定契約書等附刑事卷（外放證物袋）可證，原告主
    張買受之系爭房地遭被告甲○○、丙○○共同設定抵押借貸
    630萬元之事實，固堪信真正。
四、惟查，原告曾於86年5月19日以郵政信函第94號通知被告甲
    ○○，其內容為「本人向甲○○購買其所建造『名人世家』
    住宅一棟（新編住址：新市鄉○○路268巷12弄8號）已依約
    定分期給付價款，現僅剩尾款370萬元，此尾款原由台端辦
    理貸款部分，即已完成雙方買賣手續，但因本人房屋經貸款
    銀行評估可貸款630萬元，台端因欠缺資金，央請本人辦理
    貸款金額度為630萬元，扣除應付與尾款370萬元外，超出上
    開額度之金額260萬元短期十五天借與周轉，屆期即85年11
    月5日償還，並以人頭王燕玉亦即台端原擔任上開住宅編號
    第14號房屋為起造人作為擔保品，現所借款已逾半年有餘，
    台端迄未償還，且有意脫產…」，有原告不爭執真正之郵政
    信函在卷可稽（本院卷第87頁至第89頁、第159頁），核其
    內容與被告甲○○於85年10月21日（貸款核撥日期為85年10
    月22日）所出具與原告之切結書所載「一、立切結書人乙○
    ○為此建商甲○○之承買戶，而貸款額度為新台幣630萬元
    ，而承買戶為需要之金額為新台幣300萬元，而差額之部分
    同意由建商使用，但利息部分由建商負責。」、「二、此差
    額價款建商以後續貸款償還，期間為15天，需建商全額償還
    。」、「四、擔保品為本『名人世家』之承買戶王燕玉之房
    屋，若建商沒依此切結書之內容實行，願由乙○○自由處分
    。」（本院卷第86頁）相符。依上開書證內容所示，原告顯
    然係因被告甲○○之央請而同意設定抵押貸款630萬元，並
    願將超過原告預定貸款金額330萬元（630萬元-300萬元=330
    萬元）供被告甲○○使用，雙方並約定，超貸部分被告甲○
    ○除應提供擔保品擔保外（即被告甲○○以人頭戶王燕玉登
    記編號14號之房屋），並負責繳納該部分（330萬元）之利
    息，原告事後主張被告甲○○與被告丙○○共同超貸詐騙33
    0萬元，顯與事實不符，委無足採。
五、原告另主張「存證信函係因他們倒閉逃跑之後，我走投無路
    ，才會寫那張存證信函」、「我並非一開始就同意他們超貸
    」云云。但查原告自承於85年10月21日發現被告甲○○以系
    爭房地辦理貸款金額630萬元，與其原先僅欲貸款300萬元有
    所出入，乃與被告甲○○理論，最後由被告丙○○擬具切結
    書，註明「貸款額度為新台幣630萬元，而承買戶（原告）
    為需要之金額為新台幣300萬元，而差額之部分同意由建商
    （甲○○）使用，但利息部分由建商負責。」、「此差額價
    款建商以後續貸款償還，期間為15天，需建商全額償還。」
    後，由被告甲○○簽名後交付原告收執，原告因而未再對此
    項抵押貸款表示異議，而本件抵押貸款隨即於翌日即88年10
    月22日核准貸放，業見上述，足見原告縱使辦理貸款當時對
    超貸一事並不知情，惟其事後既已同意此項貸款，即追認被
    告所為辦理超額貸款之行為，自不得再主張被告係共同侵權
    行為而侵害其權利，是原告之主張即無可採。
六、綜上所述，原告既已同意將其向被告甲○○所購系爭房地向
    銀行抵押貸款630萬元，並將貸得多餘之330萬元提供被告甲
    ○○使用，則其與甲○○間自已成立消費借貸之關係，若事
    後甲○○未依當初之承諾履行，亦屬兩造間之契約關係應如
    何履行之問題，並不構成不法之侵權行為。至於被告丙○○
    依兩造之協議辦理抵押貸款，亦難謂有何不法之侵權行為（
    此與本院94年度重上更(三)字第632號刑事判決認定被告甲○
    ○及丙○○此部分不成立詐欺取財罪相同）。從而，原告依
    民法第184條第1項前段、第185條第1項侵權行為之法律關係
    ，訴請被告甲○○、丙○○應連帶給付330萬元及自起訴狀
    繕本送達被告翌日起至清償日止，按週年利率百分之5計算
    之利息及假執行之宣告，即無理由，均應駁回。
七、本件事證已臻明確，兩造其餘攻擊防禦方法及證據資料，核
    與本件判決結果不生影響，不予一一論述，併予敘明。
結論：原告之訴為無理由，依民事訴訟法第78條判決如主文。
中　　華　　民　　國　　96　　年　　7 　　月　　10　　日
                  民事第三庭　　審判長法　官  陳光秀
　　　　　　　　　　　      　　　　　法　官  莊俊華
　　　　　　　　　　　      　　　　　法　官  曾平杉
上為正本係照原本作成。
如對本判決上訴，須於判決送達後20日內向本院提出上訴狀，未
表明上訴理由者，應於上訴後20日內，向本院提出理由書（須附
繕本）。依法須繳納裁判費並應委任律師為訴訟代理人，始得上
訴。
中　　華　　民　　國　　96　　年　　7 　　月　　11　　日
                                      書記官  葉秀珍
【附記】
民事訴訟法第466條之1：
(1)對於第二審判決上訴，上訴人應委任律師為訴訟代理人。但上
  訴人或其法定代理人具有律師資格者，不在此限。
(2)上訴人之配偶、三親等內之血親、二親等內之姻親，或上訴人
  為法人、中央或地方機關時，其所屬專任人員具有律師資格並
  經法院認為適當者，亦得為第三審訴訟代理人。
民事訴訟法第466條之2：
  上訴人無資力委任訴訟代理人者，得依訴訟救助之規定，聲請
  第三審法院為之選任律師為其訴訟代理人。
